臺灣桃園地方法院行政訴訟判決　
110年度交字第466號
原      告  江昱瑤  

被      告  桃園市政府交通事件裁決處
                      設桃園市○○區○○路00號7至8樓
代  表  人  張丞邦    住同上
訴訟代理人  黃一鳴律師
上列當事人間交通裁決事件，原告不服被告民國110年9月14日桃
交裁罰字第58-ZAA286847號裁決，提起行政訴訟，本院判決如下
：
    主  文
原告之訴駁回。
訴訟費用新臺幣參佰元由原告負擔。
    事實及理由
壹、程序部分
一、本件原告不服被告於民國110年9月14日以桃交裁罰字第58-Z
    AA286847號裁決書（下稱原處分）所為之裁決，向本院提起
    撤銷訴訟，依兩造書狀所述各節及卷內資料所示，本件事證
    已臻明確，本院認無經言詞辯論之必要，爰依行政訴訟法第
    237 條之7 之規定，不經言詞辯論而為判決。
貳、實體部分
一、事實概要：原告於110年6月8日7時14分許，駕駛車牌號碼00
    0-0000號自用小客車（下稱系爭車輛），行經國道一號高速
    公路北向19.1公里處（高架）時，自路肩進入減速車道未使
    用方向燈，經民眾檢舉，為內政部警政署國道公路警察局第
    一公路警察大隊汐止分隊員警於110年6月24日以國道警交字
    第ZAA286847號舉發違反道路交通管理事件通知單逕行舉發
    其違反道路交通管理處罰條例（下稱道交條例）第33條第1
    項第4款規定，並載明應於110年8月8日前到案。嗣原告於11
    0年7月3日向被告陳述意見後，被告於110年9月14日仍認其
    於上開時、地有「行駛高速公路未依規定變換車道」之違規
    事實明確，乃依道交條例第33條第1項第4款、第63條第1項
    第2款等規定，以原處分裁處原告罰鍰新臺幣（下同）3,000
    元，並記違規點數1點，原處分並於110年9月16日送達予原
    告。原告不服原處分，於110年10月4日向本院提起本件行政
    訴訟。
二、原告起訴主張：該處路肩通行終點寬度驟減，車輛只能匯入
    正常車道，且前方就是匝道，此路段為上班必經路線，也未
    見其他行駛路肩的車輛有在該處打方向燈。而國道主線實施
    開放路肩作業規定第19條第3、4項規定開放路肩終點銜接出
    口減速車道，在終點上游500公尺範圍內限往出口不得變換
    車道，既然禁止變換車道，何需打方向燈等語。並聲明：原
    處分撤銷。
三、被告則以：
  ㈠按道交條例第7條之1規定：「對於違反本條例之行為者，民
    眾得敘明違規事實或檢具違規證據資料，向公路主管或警察
    機關檢舉，經查證屬實者，應即舉發。但行為終了日起逾七
    日之檢舉，不予舉發。」、第33條第1項第4款規定：「汽車
    行駛於高速公路、快速公路或設站管制之道路，不遵使用限
    制、禁止、行車管制及管理事項之管制規則而有下列行為者
    ，處汽車駕駛人新臺幣三千元以上六千元以下罰鍰：四、未
    依規定變換車道。」、第63條第1項第1款規定略以：「汽車
    駕駛人有下列各款所列條款之一者，除依原條款處罰鍰外，
    並予記點：一、有第三十三條第一項…情形之一者，各記違
    規點數一點。」。復按高速公路及快速公路交通管制規則第
    11條規定：「汽車在行駛途中，變換車道或超越前車時，應
    依標誌、標線、號誌指示，並不得有下列情形：一、驟然或
    任意變換車道。二、未依規定使用方向燈。三、未保持安全
    距離及間隔。四、駛離主線車道未依序排隊，插入正在連貫
    駛出主線之汽車中間。」。末按道路交通安全規則第91條第
    1項第6款規定：「行車遇有轉向、減速暫停、讓車、倒車、
    變換車道等情況時所用之燈光及駕駛人之手勢，應依下列規
    定：六、變換車道時，應先顯示欲變換車道方向之燈光或手
    勢。」，其立法目的乃在於使其他用路人（尤其係位於原車
    道後方及欲變換至之車道後方者）得預知該車之行車動向而
    為安全之措施，就此而言，所謂「應先顯示方向燈」一事，
    解釋上應係指於開始變換前至變換完成之過程中應全程顯示
    方向燈，而開始變換前於何時即應顯示方向燈，涉及後方車
    輛之合理預期時間（與行車速度及距離有關），是不可於顯
    示方向燈之同時開始為變換車道之動作，本不待言；再者，
    亦非可謂只要曾顯示方向燈，而於因故取消方向燈之顯示後
    ，仍可不再度顯示方向燈即可恣意進行變換車道之動作，否
    則其他用路人又豈能於該車變換車道前明確知悉及預期？(
    參照臺灣新北地方法院105年交字第63號判決)
  ㈡依舉發機關110年8月10日國道警一交字第1101706904號函略
    以：「…有關BGW-8017號車於110年6月8日7時14分，在國道1
    號高架北向19.1公里處未依規定變換車道(變換車道未依規
    定使用方向燈)違規案，係民眾現場目睹該車違規，以科學
    儀器取得證據資料向本大隊提出檢舉。本大隊依道路交通管
    理處罰條例第7條之1：『對於違反本條例之行為者，民眾得
    敘明違規事實或檢具違規證據資料，向公路主管或警察機關
    檢舉，經查證屬實者，應即舉發』之規定，經查證屬實後依
    法舉發(第ZAA286847號違規單)…」。採證光碟影片顯示時間
    2021/06/08 07：14：40時，路面有顯示白線分隔同向車道
    與路肩，而系爭車輛於影片顯示時間2021/06/08 07：14：4
    2至07：14：44時，從路肩變換車道至減速車道未依上開規
    定使用方向燈。
  ㈢道交條例立法目的即在為加強道路交通管理，維護交通秩序
    ，確保交通安全。其中有關駕駛人行為應遵守之規定，本即
    都有其特別規範之安全理由，其中有關行進間之變換車道或
    轉彎，必須使用方向燈提醒其他駕駛人及行人，尤為駕駛人
    須具備之基本常識，俾利其他用路人了解車輛動向，以維自
    身及他人行車安全。換言之，上開使用方向燈等行為係駕駛
    人行駛中應盡之注意義務，駕駛人確有遵守之義務。又道路
    交通標誌、標線、號誌，係交通主管機關依道路交通狀況及
    用路人之需要而依法設置，故駕駛人有遵守標誌、標線、號
    誌指示之義務，駕駛人不得僅憑其個人認知或價值判斷，或
    主觀認為其行為不致影響交通秩序、安全，而任意決定不予
    遵守，否則將使交通秩序大亂，非但影響道路交通安全及用
    路人權益，亦將使道路交通標誌、標線、號誌形同虛設。而
    道路設置之標誌，係作為管制交通及維護用路人安全極為重
    要之交通標誌，駕駛人應予遵守(參照臺灣新北地方法院行
    政訴訟判決105年度交字第201號)。按路肩開放作業規定第4
    點第1款規定：「四、開放路肩類型㈠開放路肩終點銜接出口
    減速車道：行駛路肩車輛得變換車道，開放路肩終點上游50
    0m（得視現場條件調整）範圍內限往出口車流行駛，得銜接
    減速車道駛出，不得變換車道；非往出口小車須於開放路肩
    終點上游500m前（得視現場條件調整）變換至主線車道（類
    型1 ）。」。是於開放路肩終點銜接出口減速車道之情形（
    即開放路肩類型【一】），係以開放路肩終點上游500公尺
    處，作為得否變換車道之劃分標準，在該500公尺範圍內行
    駛於路肩之車輛，因只能往出口車流行駛，故不得變換車道
    ，而僅能「銜接減速車道駛出」。固然，於如本件減速車道
    劃設起點伊始、路肩逐漸減縮之情形，往出口方向行駛於路
    肩之車輛，勢必駛入減速車道致發生「變換車道」之情，而
    無從避免路肩開放作業規定第4點第1款所稱「不得變換車道
    」之行為，然得否變換車道與變換車道時應否使用方向燈，
    乃屬二事(參照臺北高等行政法院110年交上字第107號判決)
    ，本件原告行經上開路段時，其雖得由原行駛之路肩變換車
    道至減速車道，然其變換車道時仍應依規定使用方向燈。是
    以，系爭車輛因有「行駛高速公路未依規定變換車道」之情
    ，該當道交條例第33條第1項第4款規定所定要件，原處分並
    無違誤等語置辯。並聲明：原告之訴駁回。
四、本件爭點：系爭車輛自路肩駛入減速車道，是否屬於變換車
    道之行為？是否應顯示方向燈？
五、本院之判斷：
  ㈠按汽車行駛於高速公路、快速公路或設站管制之道路，應遵
    守其管制之規定，道路交通安全規則第105 條定有明文。又
    汽車在行駛途中，變換車道或超越前車時，應依標誌、標線
    、號誌指示，並不得有未依規定使用方向燈情形，高速公路
    及快速公路交通管制規則第11條第2 款規定甚明。次按，汽
    車行駛於高速公路、快速公路或設站管制之道路，不遵使用
    限制、禁止、行車管制及管理事項之管制規則而有未依規定
    變換車道行為者，處汽車駕駛人3,000 元以上6,000 元以下
    罰鍰；汽車駕駛人有第33條第1 項情形者，除依原條款處罰
    鍰外，並予記違規點數1 點，道交條例第33條第1 項第4 款
    、第63條第1 項第1 款分別定有明文。次按路肩，係指設於
    車道之外側，路面邊線與護欄或邊溝間之部分，高速公路及
    快速公路交通管制規則第2 條第1 項第17款規定甚明。
  ㈡本院依職權勘驗卷附採證光碟之結果略以：「影像為檢舉人
    行車記錄器畫面，日期為『2021/06/08』，檢舉人車輛行駛於
    高速公路出口匝道，前方一部自小客車（下稱系爭車輛）在
    匝道內之路肩行駛。於『07：14：43』時，系爭車輛自路肩跨
    越邊線進入減速車道之過程中並未顯示方向燈，同時可見門
    架有『內湖↖』、『舊宗路↓』、『堤頂大道↓』、『松山↗』、『路肩
    通行終點』等告示牌。於『07：14：47』時，可見系爭車輛之
    車牌號碼為『BGW-8017』號。」，上開勘驗內容，業經本院製
    作勘驗筆錄並函達兩造命表示意見在卷可參（見本院卷第76
    至84頁) 。
  ㈢則依勘驗結果所呈，系爭車輛係自高速公路路肩穿越路面邊
    線進入減速車道並通往匝道，按交通部高速公路局107 年10
    月17日管字第1070040585號函略以：「高速公路開放路肩行
    駛路段，該路肩即應視為一車道，且用路人駕駛車輛駛離原
    行駛車道，亦應屬變換車道行為」，上開函釋內容，關於高
    速公路路肩開放通行時視為車道之認定，經核與道交條例第
    33條第1 項規定意旨無違，本院自得酌予適用。
  ㈣雖原告主張其自路肩銜接減速車道行駛係依該處路肩開放限
    往出口之規定，故並非變換車道行為等語云云。但查國道主
    線實施開放路肩作業規定第四點㈠規定略以「開放路肩終點
    銜接出口減速車道：行駛路肩車輛得變換車道，開放路肩終
    點上游500m（得視現場條件調整）範圍內限往出口車流行駛
    ，得銜接減速車道駛出，不得變換車道；非往出口小車須於
    開放路肩終點上游500m前（得視現場條件調整）變換至主線
    車道（類型1 ）。」，觀該點規定之前段雖謂「路肩往出口
    車流得銜接減速車道駛出，不得變換車道」，然相對於後段
    規定針對非往出口小車，要求須於開放路肩終點上游500 公
    尺前（得視現場條件調整）變換至主線車道，即知該規定係
    為界定路肩之車輛能變換至主線車道之時機與地點。申言之
    ，依上開規定之反面解釋，如非欲駛往出口之車輛，於到達
    開放路肩終點上游500 公尺前仍未變換至主線車道者，即視
    為通往出口車量，依規定應駛往高速公路出口，不得再變換
    至主線車道為是。據此可知，上開規定之意義係在禁止於路
    肩開放終點上游500 公尺內之車輛仍進入主線車道，以維持
    高速公路出口前之行車秩序，亦使無意駛往出口之主線車道
    車輛得以保持順暢通行。核非謂車輛自路肩銜接進入減速車
    道不屬變換車道，自不應以詞害意而認上開規定係指車輛自
    開放通行之路肩進入銜接減速車道並非變換車道云云。準此
    ，系爭車輛當時自路肩銜接至減速車道即屬變換車道之行為
    。
  ㈤而系爭車輛從路肩進入減速車道時，即會與左側車道之車流
    在出口匝道前匯集交錯，自有使用方向燈以示警周遭其他車
    輛並維護交通安全之義務，如系爭車輛不顯示方向燈提醒周
    知，則其他用路人對其行駛動態即存有不確定之顧慮。且原
    告具有一定之駕駛經驗與知識，對變換車道應使用方向燈之
    規範應無不知之理，故原告行駛於高速公路，未依規定變換
    車道，有應注意、並能注意而未注意之過失，依行政罰法第
    7 條第1 項規定，應予處罰。
六、綜上所述，原告於事實概要欄之時、地，駕駛系爭車輛行駛
    於高速公路，變換車道未使用方向燈而有未依規定變換車道
    之行。從而，被告依道交條例第33條第1 項第4 款、第63條
    第1 項規定，以原處分對原告裁處罰鍰3,000 元，並記違規
    點數1 點，核無違誤。原告訴請撤銷原處分為無理由，應予
    駁回。
七、本件事證已臻明確，兩造其餘攻擊、防禦方法及所提證據，
    經核均與判決結果不生影響，爰不一一論列，併此敘明。
八、本件訴訟費用額確定為第一審裁判費300 元，爰依行政訴訟
    法第98條第1 項規定，由敗訴之原告負擔。
中　　華　　民　　國　　111 　年　　6 　　月　　30　　日
                  行政訴訟庭　法　官　徐  培  元
上為正本係照原本作成。
如不服本判決，應於判決送達後20日內，向本院提出上訴狀並表
明上訴理由（原判決所違背之法令及其具體內容或依訴訟資料可
認為原判決有違背法令之具體事實），其未載明上訴理由者，應
於提出上訴後20日內向本院補提理由書（上訴狀及上訴理由書均
須按他造人數附繕本，如未按期補提上訴理由書，則逕予駁回上
訴），並應繳納上訴裁判費新臺幣750元。
中　　華　　民　　國　　111 　年　　6 　　月　　30　　日
                              書記官  吳  文  彤